臺灣苗栗地方法院刑事判決　　　　　　　 92年度訴字第115號
公　訴　人　臺灣苗栗地方法院檢察署檢察官
被　　　告　丑○○
選任辯護人　邱炎浚律師
被　　　告　辰○○
上列被告因違反醫師法案件，經檢察官聲請以簡易判決處刑（91
年度偵字第4672號），本院苗栗簡易庭認為不宜以簡易處刑，改
依通常程序判決如下：
    主  文
丑○○、辰○○均無罪。
    理  由
一、公訴意旨略以：被告丑○○並無合法醫師資格，自民國（下
    同）89年12月6 日起，僱用具有合法醫師資格之被告辰○○
    ，且由被告辰○○以其名義，向衛生主管機關申請在苗栗縣
    通霄鎮白東里100 號開設信和診所。被告丑○○明知為病患
    實施檢查及開藥均係執行醫療業務之行為，須具有醫師資格
    者始得為之，被告辰○○明知被告丑○○未取得合法之醫師
    資格，竟基於幫助他人違反醫師法之犯意，自91年6 月中旬
    起，在上址，被告丑○○於被告辰○○離開診療室時，為病
    患乙○○、甲○○等人，擅自執行診療、診斷、開藥治療等
    醫療行為，被告辰○○則容任被告丑○○擅自執行醫療行為
    。嗣於同年6 月29日上午7 時許，苗栗縣衛生局稽查人員庚○○據檢舉，前往上址稽查時查獲。因認被告丑○○係犯醫
    師法第28 條 第1 項前段之罪，被告辰○○所為，則係犯醫
    師法第28條第1 項前段、刑法第31 條 第1 項之幫助未取得
    合法醫師資格者擅自執行醫療業務之罪嫌云云。
二、按「犯罪事實應依證據認定之，無證據不得認定犯罪事實。
    」刑事訴訟法第154 條第2 項定有明文。本件公訴人認被告
    二人涉犯上開罪嫌，無非以證人即苗栗縣衛生局稽查人員
    庚○○之證述，證人即病患乙○○、甲○○之證述，現
    場照片、病歷資料及看診處方箋在卷足憑等為其主要論據。
    惟訊據被告丑○○、辰○○二人均堅決否認有右揭犯行，其
    中被告丑○○辯稱：該診所都是由辰○○醫師看診，案發當
    日辰○○醫師到二樓上廁所，伊在掛號處負責掛號，伊沒有
    替人看診，且案發前有人打電話向伊妻勒索錢財，伊懷疑是
    檢舉人乙○○、甲○○二人所為等語；被告辰○○則辯稱：
    該診所都是由伊看診，處方箋及病歷資料亦都是由伊當場親
    自書寫，檢舉人乙○○、甲○○二人說不是由伊看診，伊亦
    沒有辦法等語。經查：
（一）公訴人雖以證人即苗栗縣衛生局稽查員庚○○之證詞，作
      為被告二人有違反醫師法主要證據之一，然證人庚○○係
      依據檢舉人之檢舉，始與同事一同前往苗栗縣通霄鎮白東
      里100 號信和診所稽查，且在稽查前曾秘密前往該診所二
      次作相關的了解，而案發當日其一行人於進入診所內稽查
      時，亦僅見現場坐一排病患，被告丑○○係在掛號窗口，
      並未見被告丑○○在診療室幫病患看診等情，已據證人庚○○於92年6 月17日到院證述屬實（參見本院審理卷一，
      第44頁至第47頁、第50頁、第52頁）。證人庚○○既從未
      親眼目睹被告丑○○有在被告辰○○醫師離開診療室之空
      檔，為病患乙○○、甲○○等人，執行診療、診斷、開藥
      治療等醫療之行為，且該檢舉內容亦僅屬傳聞證據，自不
      能以證人庚○○有接獲檢舉及前往稽查之行為，即遽認被
      告丑○○、辰○○二人有違反醫師法之犯行。
（二）證人甲○○、乙○○二人於案發當日，係經過檢舉人安排
      到信和診所看病當作內應，並在診所內以電話通知苗栗縣
      衛生局人員可以進去，苗栗縣衛生局人員才進去取締等情
      ，除據證人庚○○於92年6 月17日到院證述明確外（參見
      本院審理卷一，第63頁），並經證人即苗栗縣衛生局醫政
      課長子○○於92年7 月24 日 到院證述屬實（參見本院審
      理卷一，第99頁至第102 頁）。則證人甲○○、乙○○二
      人於案發當日究竟是因生病才到信和診所接受診療？或純
      粹是因檢舉人安排喬裝成病患以便通風報信？渠等二人之
      動機及行為即有令人可議之處。又其二人於接受苗栗縣衛
      生局人員訪談及檢察官偵查中，雖均一致證稱：案發當日
      係被告丑○○看診云云乙節，然證人庚○○不僅證述：案
      發當日被告葉煬係在掛號室而非在診療室等情，已如上述
      ，且證述：「我看到的丑○○先生是在掛號窗口，他也看
      到我，我們就走走道到醫師間，我問劉醫師呢，他說劉醫
      師在樓上，他就去叫劉醫師。」、「（問：劉醫師多久下
      來？）不到幾分鐘，約三分鐘。」等語屬實（參見本院審
      理卷一，第52頁）。另證人子○○亦到院證述：「我們沒
      有當場看到丑○○在做診療的工作」、「我們進入信和診
      所到掛號室出示證件。那時有4 、5 人坐在候診椅上，我
      們就進到醫師的診療室，沒有看到醫師在那邊，也沒有病
      患在那邊接受診療，˙˙˙。」、「（問：庭上丑○○先
      生，你們到診所時，他在哪裡？）他在掛號室那邊。」˙
      ˙˙「˙˙˙辰○○在樓上，我去樓梯口等他，他下來時
      ，對我說他去洗手間。」、「（問被告辰○○多久之後從
      樓上下來？）我們整個環境看完之後，我們說要找診所負
      責醫師，葉先生帶我們到樓梯口，對著樓上叫，衛生局稽
      查人來，他才下來，並跟我們解釋在上洗手間。」等語明
      確（參見本院審理卷一，第94頁至第96頁）。從證人庚○○、子○○二人之證詞以觀，顯然案發當日被告辰○○醫
      師確實有在診所內，被告辰○○醫師既在診所內上廁所，
      且當時並無重症或急診病患，等候接受看診之病患人數又
      僅區區4 、5 人，被告丑○○有何動機要幫被告辰○○醫
      師看診？公訴人於起訴書上記載被告丑○○於被告辰○○
      醫師離開診療室時為病患看診，不僅令人匪夷所思，且亦
      無此必要！
（三）證人甲○○、乙○○二人固然指稱於案發當日是接受被告
      丑○○看診云云，然當日前去該診所看診之病患共有14人
      ，經本院傳喚全部病患到院作證，除甲○○及乙○○外，
      有五位病患到院證述案發當日該診所門診情形如下：
（１）證人即病患己○○○於93年5 月6 日到院證述：「（問：
      有無讓在庭的二位被告看過病嗎？）年輕的很少看到，都
      是給劉醫師看的。」˙˙˙「（問：你去該診所時，有無
      給丑○○看過？）我去時，都是給劉醫師看的。」˙˙˙
      「（問：知道該診所有幾位醫生？）我都給劉醫生看。」
      ˙˙˙「（問：丑○○是否認識？）不認識，很少看到。
      」、「（問：你看到他時，有看到他幫人家看病嗎？）沒
      有。」˙˙˙「（問：該診所你每次去看的醫生，是否都
      是同一個醫生？）是。」等語屬實（參見本院審理卷一，
      第212 頁、第213 頁、第214 頁、第216 頁、第217 頁、
      第219 頁、第220 頁）。
（２）證人即病患巳○○於93年5 月6 日到院證述：「（問：去
      看病時，幫你看病的是哪一位？）劉醫師。」、「（問：
      丑○○有無幫你看過病？）沒有，很少看到他。」˙˙˙
      「（問：看病時，劉醫師是用手寫處方箋，還是打電腦？
      ）用手寫的。」˙˙˙「（問：是否知道該診所有幾位醫
      師？）我知道劉醫師一個。」、「（問：去該診所看病，
      去看劉醫師之前，有無別的醫生幫你看過？）沒有。」˙
      ˙˙「我都是劉醫生看的。」˙˙˙「（問：有無看過丑
      ○○在診所幫人家看病？）沒有。」等語屬實（參見審理
      卷一，第222 頁、第223 頁、第225 頁、第226 頁、第22
      8 頁）。
（３）證人即病患壬○於93年5 月6 日到院證述：「（問：你去
      信和診所是哪位醫生看的？）用手指辰○○。」˙˙˙「
      （問：是否知道信和診所有被衛生局的人員查過？）那天
      我剛好在那邊打針。」、「（問：衛生局的人員去時，劉
      醫師是否在場？）有。」、「（問：他在樓上或樓下？）
      樓下。」、「（問：衛生局的人員去時，丑○○是否在場
      ？）他有在幫忙，我躺著時，衛生局的人員問我是誰打針
      的，我說是劉醫師。」、「（問：衛生局人員到時，丑○○在做什麼？）他在櫃檯窗戶旁邊，幫忙掛號。」˙˙˙
      「（問：你去時，都是劉醫師在看病？）對。」˙˙˙「
      （問：衛生局人員去信和診所時，被告二人是否在場？）
      去時是劉醫師在，幫我量血壓、打針，沒有注意看丑○○
      是否在。」、「（問；你在那邊打針時，是在診療室嗎？
      ）是。」˙˙˙「（問：那天有無看到丑○○有幫人家看
      病？）沒有。」等語明確（參見本院審理卷一，第231 頁
      、第232 頁、第233 頁、第235 頁、第236 頁）。
（４）證人即病患丙○○於94年1 月27日到院證述：「（問：是
      否曾到通霄信和診所看過病？）有。」、「（問：何時去
      的？）忘記了。」、「（問：是否在91年5 月3 日、6 月
      29日，有去該診所看病？）忘記了。」、「（問：是否有
      因大腿燙傷，到該診所看病？）有。」、「（問：去該診
      所時，是哪位被告幫你看病？）劉醫師。」、「（問：丑
      ○○是否有幫你看過病？）不曾，我去時都沒有看過他人
      。」、「（問：你去時，掛號是何人？）一位小姐，我不
      認識。」等語明確（參見本院審理卷二，94年1 月27日審
      判筆錄第4 頁）。
（５）證人即病患辛○○於94年1 月27日到院證述：「（問：有
      無去過通霄信和診所看過病？）去過一次。」、「（問：
      何時去的？）忘記了。」、「（問：91年3 月2 日、6 月
      29日是否有去過信和診所？）我不知道。」、「（問：去
      看是何原因？）感冒。」、「（問：你去時，哪個醫師幫
      你看病？）指庭上被告辰○○。」、「（問：另一年輕被
      告丑○○，有無看過？）我沒有看過。」˙˙˙「（問：
      平常看醫師時，到哪一家醫院看病？）都去劉醫師那邊看
      。」等語明確（參見本院審理卷二，94年1 月27日審判筆
      錄第8 頁、第10頁）。
（６）從證人己○○○、巳○○、壬○、丙○○、辛○○上開證
      詞以觀，渠等均一致證稱是由被告辰○○醫師看診，惟獨
      充當內應之甲○○、乙○○反說是由被告丑○○看診，則
      其二人證詞之真實性，不免令人啟疑。
（四）證人乙○○於91年6 月29日在信和診所之訪談紀要中證稱
      ：「我是因為一直想要吐，胃腸絞痛，上星期開始來看醫
      師，一共來了三次，一次二百元，第一次是比較年輕的醫
      師幫我看，問我怎樣怎樣，然後拿兩天份的藥，第二次是
      昨天，比較老的醫師看，也是拿藥吃，拿二份的藥，因為
      還絞痛今天又再來，今天是年輕醫師幫我看，現在還沒拿
      到藥。」云云（參見91年度他字第472 號偵查卷第6 頁）
      ；復於91年8 月16日向檢察官證稱：「（問：91年6 月29
      日有無到通霄信和診所看病？）有，我聽醫師說是肝病。
      」、「（問；替你看病之醫師年紀多大？）當天是小姐掛
      號，之後是叫年輕的醫師，沒替我聽診，只問我要不要打
      針，我說要尚未打針衛生所人員就進入查獲。」、「（問
      ：當天有無看到年紀較大之醫師？）沒有。」、「（問：
      年輕的醫生有無穿診療服裝？）沒有，穿便服。」、「（
      問：處方是誰寫的？）年輕的問我時，我沒有看到寫處方
      。」、「（問：之前看診曾否有年輕人替你看？）有，六
      月中旬，我胃痛，也是年輕人替我看病。」云云（參見91
      年度他字第472 號偵查卷第33頁背面、第34頁）。又於93
      年5 月6 日本院審理中，接受被告辰○○之反詰問時證稱
      ：「（問：你是不是我看的病？）之前二次是。」、「（
      問：最後一次是不是我看的？）我記得你有在場，那麼久
      了，我忘記了，那天是你看的嗎？」云云（參見本院審理
      卷一，第206 頁）。前後證詞不一，已難令人置信。尤其
      證人乙○○於接受被告辰○○之反詰問時，既明確證稱：
      前二次是由被告辰○○醫師看診，則其稱案發以前由被告
      丑○○看診乙節，即非實在。
（五）苗栗縣衛生局稽查人員於91年6 月29日，在信和診所扣得
      病患丁○○、丙○○、曾葉來于、卯○○、午○○、己○○○、辛○○、癸○○○、巳○○、乙○○、甲○○、壬○、戊○、寅○○等人之處分箋及病歷表共14份，據證人
      庚○○於94年3 月31日向本院證述：我對辰○○醫師製作
      筆錄時他已經看完7 位病患，我筆錄做到一半，到後面去
      支援其他同事，再回來對辰○○醫師製作筆錄，這中間辰
      ○○醫師又繼續看診，所以結束時共有14份病歷，我就在
      筆錄的最後面加上那段問話帶回14份病歷等語（參見本院
      審理卷二，94年3 月31日審判筆錄第3 頁、第4 頁）。可
      見91年6 月29日之病患乙○○、甲○○等人之病歷表及處
      分箋，都是苗栗縣衛生局人員當場查扣，而本院為查明上
      開14份病歷表上之處方箋筆跡，究竟是出於被告辰○○醫
      師還是被告丑○○之手，於93年2 月13日行準備程序時，
      當庭命被告辰○○醫師及被告丑○○二人，書寫處方箋上
      之病患姓名、症狀及藥物之英文名稱（參見本院審理卷第
      138 頁至第143 頁），經本院勘驗結果發現處方箋上之筆
      跡，與被告辰○○醫師當庭書寫之筆跡，無論運筆勾劃均
      為神似，且兩者運筆當中均有抖動現象，顯然處方箋上之
      字跡，應是出於被告辰○○醫師之手，被告辰○○醫師在
      苗栗縣衛生局人員查扣之際，既時間出於倉促，自不可能
      臨時填寫，可見上開14份處方箋應是被告辰○○醫師一邊
      問診，一邊記載無訛，病患乙○○、甲○○二人自亦不例
      外，由此觀之，被告乙○○、甲○○二人於91年6 月29
      日當天，應是由被告辰○○醫師看診，則乙○○、甲○○
      二人佯稱當日是由被告丑○○看診云云乙節，自難採憑。
（六）證人甲○○經本院合法傳喚，均以身體不適為由未到庭，
      而其既向檢察官證稱：91年6 月24日曾由被告丑○○看診
      云云乙節（參見91年度他字第472 號偵查卷第34頁背面）
      ，本院為查明證人甲○○所言是否屬實，乃於93年10月7
      日審理時，無預警應公訴檢察官請求當庭核發搜索票，命
      苗栗縣警察局通霄分局員警前往信和診所搜索91年6 月24
      日當天之全部病歷及被告二人書寫之資料，共查扣處方箋
      96張、掛號登記簿1 本及病歷表50份，並於93年12月2 日
      當庭勘驗全部之扣案物品，勘驗結果本院認為：「一、病
      歷表50份，上面均黏貼電腦打字所載病名及處方。二、掛
      號登記簿1 本，第1 頁從91年2 月28日開始連續記載病患
      姓名，到最後1 頁91年10月22日，也是記載病患姓名。三
      、處方箋96張，經核對本院卷第138 到143 頁所附辰○○
      、丑○○當庭書寫之筆跡，從運筆勾劃肉眼觀察，每張處
      方箋均出於辰○○之字跡。」，有本院93年12月2 日審判
      筆錄在卷足憑（參見本院審理卷第299 頁、第300 頁）。
      扣案之91年6 月24日處方箋，既全部由被告辰○○醫師書
      寫，衡情當日應是由被告辰○○醫師看診，且依病歷顯示
      ，證人乙○○、甲○○二人在當日亦有前往信和診所看診
      ，自應是由被告辰○○醫師對其二人看診，不容置疑，則
      證人甲○○虛偽陳稱：是由被告丑○○看診云云，與事實
      不符，顯非可採。
（七）綜上所述，公訴人認被告丑○○、辰○○二人有違反醫師
      法之犯行，係以甲○○、乙○○二人之證詞為主要依據，
      然其二人之證詞既有諸多破綻，而與事實不符，自難採為
      不利被告丑○○、辰○○二人之證據，故被告丑○○、辰
      ○○前開辯解，應堪信為真實。此外，復查無其他積極證
      據，足以證明被告丑○○、辰○○二人有公訴人所指違反
      醫師法之罪嫌，其二人犯罪自屬不能證明，均應為無罪之
      諭知，以免冤抑。
據上論斷，應依刑事訴訟法第301 條第1項，判決如主文。
本案經檢察官黃智勇到庭執行職務。
中　　華　　民　　國　　94　　年　　4 　　月　　14　　日
                  刑事第二庭  審判長法　官  林  燦　都
                                    法　官  顧  正  德
                              　    法  官  柳  章  峰
右正本證明與原本無異。
如不服本判決，應於判決送達後10日內向本院提出上訴狀 (應附
繕本)。
                                　  書記官  歐  明  秀
中　　華　　民　　國　　94　　年　　4 　　月　　14　　日
